ACORDAO-COMPLETO-2493330

ACÓRDÃO 16667/2021 ATA 34/2021 - PRIMEIRA CÂMARA

VISTOS, relatados e discutidos estes autos de Representação autuada a partir de documentação encaminhada pelo Conselho Federal de Engenharia e Agronomia - Confea, noticiando a não aprovação das prestações de contas do Conselho Regional de Engenharia e Agronomia do Maranhão (Crea-MA) , relativas aos exercícios de 2013 e 2014, 
ACORDAM os Ministros do Tribunal de Contas da União, reunidos em sessão de 1ª Câmara, ante as razões expostas pelo Relator, em:
9.1. conhecer da representação, satisfeitos os requisitos de admissibilidade constantes do art. 235 do RITCU, e do art. 103, §1º, da Resolução - TCU 259/2014, para, no mérito, considerá-la procedente;
9.2. considerar revel, para todos os efeitos, o Sr. Alcino Araújo Nascimento Filho (CPF XXX.675.903-XX) , dando-se prosseguimento ao processo, com fundamento no art. 12, §3º, da Lei 8.443/1992; 
9.3. aplicar ao Sr. Alcino Araújo Nascimento Filho (CPF XXX.675.903-XX) a  multa prevista no art. 58, inciso II, da Lei 8.443/92, no valor de R$ 15.000,00 (quinze mil reais) , fixando-lhe o prazo de quinze dias, a contar da notificação, para que comprove, perante o Tribunal (art. 214, inciso III, alínea "a", do Regimento Interno/TCU) , o recolhimento da dívida aos cofres do Tesouro Nacional, atualizada monetariamente desde a data deste Acórdão até a data efetivo recolhimento, se for paga após o vencimento, na forma da legislação em vigor;
9.4. autorizar, desde logo, a cobrança judicial da dívida, caso não atendida a notificação, nos termos do art. 28, inciso II, da Lei 8.443/1992;
9.5. dar ciência ao Conselho Regional de Engenharia e Agronomia do Maranhão - Crea-MA das falhas constatadas nas gestões dos exercícios de 2013 e 2014, de modo a evitar a repetição das ocorrências, com fundamento no art. 9º, inciso I, da Resolução - TCU 315/2020:
9.5.1. Exercício de 2013 (Deliberação 092/2017 da Comissão de Controle e Sustentabilidade do Sistema/CCSS do Confea) :
9.5.1.1. decisões das Câmaras Especializadas não são numeradas (não conformidade 09) ;
9.5.1.2. falta de portaria delegando competência aos fiscais para emissão dos autos de infração, nos termos do art. 77 da Lei 5.194/1966 (não conformidade 17) ;
9.5.1.3. déficit orçamentário no valor de R$ 628.750,38 (não conformidade 19) ;
9.5.1.4. déficit financeiro no valor de R$ 2.612.582,10 (não conformidade 20) ;
9.5.1.5. contratação de empresa terceirizada para serviços contábeis sem licitação (não conformidade 21) ;
9.5.1.6. pagamentos de diárias com valores acima dos determinados nos normativos vigentes (não conformidade 28) ;
9.5.1.7. ausência de comprovante de presença em evento; ausência de comprovantes de deslocamento; quantidade de diárias incompatível com período do evento; ausência de informação sobre a missão, convite ou convocação, bem como a duração do evento; e pagamentos de diárias com valores não previstos em normativos (não conformidades de 29 a 34) ;
9.5.2. Exercício de 2014 (Deliberação 093/2017 da Comissão de Controle e Sustentabilidade do Sistema/CCSS do Confea) :
9.5.2.1. não localização das Atas das Sessões Plenárias dos dias 6 e 14 de novembro de 2014 (não conformidades 08 e 12) ;
9.5.2.2. déficit financeiro nas Inspetorias dos Municípios de Presidente Dutra e Timon (não conformidade 21) ;
9.5.2.3. inadimplência de 52,1% dos profissionais e 54,4% das empresas, sendo que as cobranças em atraso já foram motivo de alerta em exercícios anteriores (não conformidade 24) ;
9.5.2.4. os registros e valores das ARTs encontram-se divergentes em relação àqueles lançados na contabilidade (não conformidade 25) ;
9.5.2.5. registro de pessoa jurídica efetivado sem tramitação na Câmara Especializada competente conforme estabelecido pela Lei 5.194/1966 (não conformidade 27) ;
9.5.2.6. gastos com diárias e passagens, no total de R$ 799.374,53 considerados elevados, pois representaram 18,13% das despesas do grupo de "Outras Despesas Correntes" (não conformidade 33) ;
9.5.2.7. déficit orçamentário no valor de R$ 1.935.322,60, estando em desacordo com o art. 4º da Lei de Responsabilidade Fiscal (não conformidade 34) ;
9.5.2.8. déficit financeiro no valor de R$ 4.007.094,53 (não conformidade 35) ;
9.5.2.9. não foi constatada a existência de ação planejada na condução da gestão, atendendo aos princípios básicos da gestão pública especialmente o art. 37, caput, da Constituição Federal, o art. 1º da Lei Complementar nº 101/2000, o art. 6º do Decreto-Lei nº 200/1967, e o art. 2° da Lei nº 4.320/1964 (não conformidade 36) ;
9.5.2.10.	 contratação de pessoal autônomo para realização de serviços administrativos em observância do art. 37, inciso II, V e IX e parágrafo 2º, da Constituição Federal (não conformidade 39) ;
9.5.2.11.	 aquisição de equipamentos sem realização de processo licitatório, sem a celebração do contrato e determinação do responsável pelo contrato, contrariando a Lei 8.666/1993 (não conformidade 42) ;
9.5.2.12.	 falta de celebração de contrato em processo de compra direta, contrariando a Lei 8.666/1993 (não conformidade 43) ;
9.5.2.13.	 falta de designação de fiscal de contrato em processo de compra direta, contrariando a Lei 8.666/1993 (não conformidade 44) ;
9.5.2.14.	 pagamento de notas fiscais sem amparo legal uma vez que não estava atestada sua liquidação, contrariando os arts. 62 e 63 da Lei nº 4.320/1964 (não conformidade 45) ;
9.5.2.15.	 não foi instaurado processo administrativo para apurar responsabilidades pelo desaparecimento de equipamentos adquiridos através das notas fiscais nº 701 e 715 de 12 de março, e 4 de junho de 2014, respectivamente, emitidas pela empresa D.C. Monteiro - ME (não conformidade 46) ;
9.5.2.16. pagamentos de diárias com valores acima dos determinados nos normativos vigentes (não conformidade 47) ;
9.5.2.17. ausência de comprovante de presença em evento; ausência de comprovantes de deslocamento; quantidade de diárias incompatíveis com período do evento; ausência de informação sobre a missão, convite ou convocação, bem como a duração do evento; e pagamentos de diárias com valores não previstos em normativos (não conformidades de 48 a 52) ;
9.5.2.18. falta de arquivos de registro de dados relativos às demandas da Ouvidoria, o que prejudica uma análise dos problemas com maior incidência, assim como a tramitação efetiva para retorno ao profissional que realizou a denúncia ou consulta (não conformidade 57) ;
9.5.2.19. falta de controle das atividades da administração em todos os níveis nos termos estabelecidos no art. 13 do Decreto-Lei nº 200/1967 (não conformidade 58) ; e
9.6. dar ciência ao Conselho Federal de Engenharia e Agronomia - Confea da presente deliberação, acompanhada do relatório e voto que a fundamentam, para que, ao exercer sua função fiscalizatória primária, adote as providências quanto as irregularidades noticiadas que podem ter causado débito, inclusive instaurando tomada de contas especial, se for o caso.

Representação autuada a partir de documentação encaminhada pelo Conselho Federal de Engenharia e Agronomia  Confea, noticiando a não aprovação das prestações de contas do Conselho Regional de Engenharia e Agronomia do Maranhão (Crea-MA), relativas aos exercícios de 2013 e 2014.

Primeira Câmara

Conselho Regional de Engenharia e Agronomia do Maranhão (Crea-MA).

3. Representante/Responsável: 
3.1. Representante: Conselho Federal de Engenharia e Agronomia (Confea).
3.2. Responsável: Alcino Araújo Nascimento Filho (CPF XXX.675.903-XX).

13.1. Ministros presentes: Benjamin Zymler (na Presidência), Vital do Rêgo e Jorge Oliveira.
13.2. Ministros-Substitutos presentes: Augusto Sherman Cavalcanti (Relator) e Weder de Oliveira.

AUGUSTO SHERMAN

Adoto, como relatório, a instrução elaborada no âmbito da Secretaria de Controle Externo da Administração do Estado (peça 32) , que contou com a anuência dos dirigentes da unidade (peças 33-34) : 
"INTRODUÇÃO
Cuidam os autos de representação a respeito de possíveis irregularidades ocorridas no Conselho Regional de Engenharia e Agronomia do Maranhão (Crea-MA) , relacionadas à desaprovação das prestações de contas do Conselho Regional de Engenharia e Agronomia do Maranhão (Crea-MA) relativas aos exercícios de 2013 e 2014.
HISTÓRICO
A instrução de peça 8, com a qual anuiu o Pronunciamento da Unidade de peça 9, propôs o seguinte:
18.	Ante o exposto, submetem-se os autos à consideração superior, propondo-se:
a) conhecer da presente representação, satisfeitos os requisitos de admissibilidade previstos nos arts. 235 e 237, inciso II e parágrafo único, do Regimento Interno deste Tribunal, c/c o art. da lei específica, e no art. 103, § 1º, da Resolução - TCU 259/2014;
b) realizar, com fundamento no art. 43, inciso II, da Lei 8.443/1992, no art. 250, inciso IV, c/c o art. 237, parágrafo único, do RI/TCU, audiência do responsável Alcino Araujo Nascimento Filho, CPF XXX.675.903-XX, Presidente do Crea-MA nos exercícios de 2013 e 2014, para que, no prazo de quinze dias, apresente razões de justificativa pelas irregularidades indicadas:
irregularidades ocorridas no exercício de 2013:
b.1) contratação pelo Regional de empresa terceirizada para serviços contábeis sem licitação, infringindo o art. 2º da Lei 8.666/1993 - não conformidade nº 21, peça 3, p. 117, numerada pelo Confea como fl. 248; ·
irregularidades ocorridas no exercício de 2014:
b.2) contratação de pessoal autônomo para realização de serviços administrativos sem observância do art. 37, inciso II, V e IX e parágrafo 2°, da Constituição Federal - não conformidade nº 39, peça 6, p. 44, numerada pelo Confea como fl. 222;
b.3) aquisição de equipamentos sem realização de processo licitatório e consequentemente sem a celebração de termo de contrato e a determinação do responsável pelo contrato, contrariando os arts. 2º, 62 e 67 da Lei nº 8.666/1993 - não conformidade nº 42, peça 6, p. 44, numerada pelo Confea como fl. 222;
c) encaminhar cópia das peças 1-6 e da presente instrução ao responsável a fim de subsidiar as manifestações a serem requeridas.
Por meio do Ofício 0948/2019-TCU/SecexTrabalho, de 3/9/2019 (peça 10) , recebido em 23/9/2019 (peça 12) , foi promovida a audiência do Sr. Alcino Araujo Nascimento Filho (CPF: XXX.675.903-XX) , para que no prazo de quinze dias, a contar do recebimento dessa comunicação, apresentasse razões de justificativa pelas irregularidades indicadas na letra 'b' do item 18 da instrução da unidade técnica, cópia anexa.
No dia 27/9/2019 (peça 11) , foi protocolizado pelo responsável solicitação de prorrogação por mais trinta dias para elaboração das razões de justificativa relativas ao Ofício 0948/2019-TCU/SecexTrabalho, Processo Processo 029.138/2017-5. Em resposta, mediante o despacho de prorrogação de prazo de peça 15, foi fixado o dia 7/11/2019 como a data final para a apresentação das razões de justificativas.  
Em 14/11/2019 (peça 16) , foi protocolizado pelo responsável solicitação de prorrogação por mais trinta dias para elaboração das razões de justificativa relativas ao Ofício 0948/2019-TCU/SecexTrabalho, Processo Processo 029.138/2017-5. E, em 12/12/2019 (peça 17) , foi protocolizado pelo responsável solicitação de prorrogação por mais trinta dias para o atendimento desse mesmo expediente. 
O despacho, datado de 16/1/2020, de prorrogação de prazo de peça 19 estendeu para o dia 8/1/2020 o prazo para o cumprimento do Ofício 0948/2019-TCU/SecexTrabalho pelo responsável.
Em 14/1/2020 (peça 18) , foi protocolizada pelo responsável nova solicitação de prorrogação por mais trinta dias para esse mesmo fim. E, em 14/2/2020 (peça 20) , outra solicitação de prorrogação por mais trinta dias.
O despacho de peça 21, datado de 18/2/2020, submete essa última solicitação à consideração do relator. Analisando as duas últimas solicitações, o relator, nos dois últimos parágrafos do seu Despacho de peça 22, registra o seguinte:
5. Considerando que havia solicitação anterior, de 14/1/2020 (peça 18) , não apreciada; e considerando o transcurso de mais de cinco meses desde a ciência da audiência, ocorrida em 23/9/2019, pondero por, excepcionalmente, conceder mais sessenta dias improrrogáveis para apresentação das justificativas. 
6. Assim, em homenagem aos princípios do contraditório e da ampla defesa, autorizo a prorrogação por mais sessenta dias improrrogáveis, a contar do término do prazo antes concedido, conforme parágrafo único do art. 183 do Regimento Interno, para atendimento à audiência promovida por meio do Ofício 0948/2019-TCU/SecexTrabalho, de 3/9/2019.
9.	Em 13/3/2020 (peça 23) , foi protocolizado pelo responsável solicitação de prorrogação por mais trinta dias para elaboração da defesa relativa ao Ofício 0948/2019-TCU/SecexTrabalho, com relação à qual se deu o despacho de pedido de prorrogação de prazo datado de 23/3/2020 (peça 24) , encaminhando-a ao relator. Após, em documento datado de 3/6/2020 (peça 25) , o responsável solicita prorrogação por mais sessenta dias para elaboração das razões de justificativa, destacando-se que a cópia juntada ao processo não está assinada nem consta nela carimbo de recebimento por parte deste Tribunal. O Despacho de pedido de prorrogação de prazo datado de 4/6/2020 encaminha-a ao relator (peça 26) .
10. 	O Despacho ministerial de peça 27 indeferiu '...o requerimento de nova prorrogação, levando-se em conta o princípio da duração razoável do processo e considerando que esta Corte já aguardou por mais de 240 dias a apresentação das razões de justificativa em atenção aos princípios do contraditório e da ampla defesa.'.
11.	O Ofício 30741/2020-TCU/Seproc, datado de 20/6/2020 (peça 28) , recebido em 15/7/2020 (peça 29) , notificou o Sr. Alcino Araujo Nascimento Filho, CPF XXX.675.903-XX, conforme a seguir:
1.	Informo Vossa Senhoria do despacho proferido pelo Ministro-Substituto Augusto Sherman Cavalcanti, peça 27, no processo acima indicado. 
2. 	Encaminho cópia do referido despacho, para conhecimento e, quando houver recomendação ou determinação, adoção das medidas existentes pelo órgão ou entidade. 
3. 	Por fim, solicito especial atenção às informações complementares que acompanham este ofício, bem assim para a necessidade de utilizar os serviços da plataforma Conecta-TCU ou do protocolo eletrônico, acessíveis pelo Portal do TCU (www.tcu.gov.br) para resposta a comunicações e envio de documentos ao Tribunal. Esclarecimentos adicionais quanto ao processo indicado - cujo acesso aos autos também está disponível no Portal ou à presente comunicação, podem ser obtidos junto à Secretaria de Gestão de Processos (Seproc) , em Brasília, telefone (61) 3527-5234, no horário das 13h às 17h, ou pelo e-mail cacidadao@tcu.gov.br.
12.	Após tudo isso, não houve resposta alguma ao Ofício 0948/2019-TCU/SecexTrabalho que notificou ao responsável a audiência realizada em cumprimento ao disposto no inciso II do art. 43 da Lei 8.443/1992, o que foi registrado no despacho de conclusão das comunicações processuais de peça 30.
EXAME TÉCNICO
13.	O Exame Técnico da instrução de peça 8, em seus parágrafos 10-13, registrou o seguinte:
10. 	Da leitura do rol de irregularidades/falhas transcritas no Histórico desta instrução, percebe-se que pelo menos três delas, não conformidades de números 21, 39 e 44, se enquadram no disposto no inciso II do art. 43 da Lei 8.443/1992 e no inciso IV do art. 250 do RI/TCU: no exercício de 2013, contratação pelo Regional de empresa terceirizada para serviços contábeis sem licitação, e, no exercício de 2014, contratação de pessoal autônomo para realização de serviços administrativos e aquisição de equipamentos sem realização de processo licitatório. Em duas delas, como se mencionou, não foi realizado certame licitatório, o que infringe o disposto no art. 2º da Lei 8.666/1993. Na outra, descumpriu-se o disposto no art. 37, incisos II, V e IX, da Constituição Federal.
11. 	A contratação direta de serviços ou compras sem prévio processo licitatório e de pessoas sem obediência aos incisos II, V e IX do art. 37 da Constituição Federal pela Entidade pode implicar descumprimento dos princípios da administração pública insculpidos no caput do supracitado art. 37 constitucional e dos princípios positivados no caput do art. 3º da Lei 8.666/1993. Com isso, está atendido, pelo menos, o requisito da relevância, o que autoriza o seguimento do processo conforme o disposto no inciso II do art. 106 da Resolução - TCU 259/2014 e item 24 do anexo à Portaria-Segecex nº 12/2016.
12.	 No que diz respeito às não conformidades que poderiam implicar débito, não conformidades de números 28-34 - pagamentos de diárias com valores acima daqueles determinados nos normativos vigentes, ausência de comprovante de presença em evento, ausência de comprovantes de deslocamento, quantidade de diárias incompatível com período do evento, ausência de informação sobre a missão, convite ou convocação bem como a duração do evento e pagamentos de diárias com valores não previstos em normativos - os possíveis débitos não foram apurados, determinados, individualizados pela representante. Conforme dispõe o art. 4º da Instrução Normativa - TCU 71/2012, apurados tais valores, deverão ser tomadas todas as medidas administrativas necessárias ao seu ressarcimento. Em decorrência disso, fica claro que, mesmo se confirmados tais débitos, não teriam sido esgotadas pela Entidade todas as medidas imprescindíveis para o seu ressarcimento. Após tais providências, remanescendo prejuízo, consoante o art. 3º dessa mesma IN - 		TCU 71/2012, deverá o Confea instaurar tomada de contas especial. Como se vê, portanto, há fases regulares que devem ser observadas para o apuramento pela própria Entidade da questão aqui tratada, o que será objeto do encaminhamento na instrução final deste processo. 
13.	 Quanto às situações de não conformidades não abordadas nos parágrafos 10 e 11 desta instrução, acredita-se que poderão elas seguir o disposto no inciso I do art. 43 da Lei 8.443/1992 ou na Portaria - Segecex 13/2011, quando da instrução final deste processo. 
14.	Aproveita-se para se fazerem as seguintes correções: (a) no parágrafo 10 da instrução de peça 8, onde consta '...não conformidades de números 21, 39 e 44...', leia-se '...não conformidades de números 21 da Deliberação 092/2017 - CCSS e números 39 e 42 da Deliberação 093/2017 - CCSS...' (Destacou-se o que foi alterado.) ; (b) no parágrafo 12, onde se lê '...não conformidades de números 28-34...', leia-se '...não conformidades de números 28-34 da Deliberação 092/2017 - CCSS.
15.	As situações desenvolvidas nos parágrafos 10 e 11 da instrução de peça 8, transcritos anteriormente, suscitaram, em cumprimento ao inciso II do art. 43 da Lei 8.443/1992, a audiência do responsável, o qual, como se expôs, não apresentou suas razões de justificativa. Em razão disso, incidiu o disposto no § 3º do art. 12 dessa mesma Lei, que dispõe o seguinte:
	Art. 12. Verificada irregularidade nas contas, o Relator ou o Tribunal:
	(...) 
	§ 3° O responsável que não atender à citação ou à audiência será considerado revel pelo Tribunal, para todos os efeitos, dando-se prosseguimento ao processo.
CONCLUSÃO
16.	Assim, o responsável, Sr. Alcino Araujo Nascimento Filho, CPF: XXX.675.903-XX, por não ter atendido à audiência efetivada em cumprimento ao inciso II do art. 43 da Lei 8.443/1992, da qual foi notificado por meio do Ofício 0948/2019-TCU/SecexTrabalho, de 3/9/2019 (peça 10) , recebido em 23/9/2019 (peça 12) , deverá ser considerado revel, para todos os efeitos, dando-se prosseguimento ao processo.
17.	Com essa omissão, o responsável não elidiu o fundamento da impugnação. Portanto deverá ser aplicada a ele a multa prevista no inciso III do art. 58 da Lei 8.443/1992, consoante determina o parágrafo único do art. 43 dessa mesma Lei.
18.	Como foi registrado no parágrafo 13 da instrução de peça 8, transcrito no parágrafo 13 da presente instrução, à exceção da não conformidade de nº 21 arrolada na Deliberação 092/2017 - CCSS do Confea (peça 3, p. 117-118) , e das não conformidades de nº 39 e 44 arroladas na Deliberação 093/2017 - CCSS do Confea (peça 6, p. 43-45) , as demais não conformidades arroladas nessas Deliberações deverão ser objetos de proposta de ciência à Entidade, medida essa que é regulada pelo art. 9º da Resolução-TCU 315/2020.
19.	O parágrafo 12 da instrução de peça 8, transcrito no parágrafo 13 da presente instrução, aborda não conformidades que poderiam implicar débito, não conformidades de números 28-34 relatadas na Deliberação 092/2017 - CCSS (peça 3, p. 117-118) : pagamentos de diárias com valores acima daqueles determinados nos normativos vigentes, ausência de comprovante de presença em evento, ausência de comprovantes de deslocamento, quantidade de diárias incompatível com período do evento, ausência de informação sobre a missão, convite ou convocação bem como a duração do evento e pagamentos de diárias com valores não previstos em normativos. Os possíveis débitos não foram apurados, determinados, individualizados pela representante. Conforme dispõe o art. 4º da Instrução Normativa-TCU 71/2012, apurados tais valores, deverão ser tomadas todas as medidas administrativas necessárias ao seu ressarcimento. Em decorrência disso, fica claro que, mesmo se confirmados tais débitos, não teriam sido esgotadas pela Entidade todas as medidas imprescindíveis para o seu ressarcimento. Após tais providências, remanescendo prejuízo, consoante o art. 3º dessa mesma IN-TCU 71/2012, deverá o Confea instaurar tomada de contas especial. Como se vê, portanto, há fases regulares que devem ser observadas para a apuração antes da instauração da tomada de contas especial. Com esse fito, será proposto, ao final deste processo, comunicação àquela entidade cimeira a fim de que ela exerça sua função fiscalizatória primária. 
20.	Há decisões deste Tribunal, a exemplo do Acórdão 2542/2015-TCU-Plenário, da relatoria do Ministro Marcos Bemquerer, as quais destacam que '...cabe ao Conselho Federal de Fiscalização de cada categoria profissional atuar na instância de controle para fins de avaliação da gestão dos seus conselhos regionais, inclusive para fins de instauração de tomadas de contas especiais, no caso de indícios de dano aos cofres dessas entidades.'. Desse modo, a comunicação ao Confea seria suficiente para a resolução, seguindo o caminho mencionado no parágrafo anterior, de quaisquer questões que impliquem débito, a exemplo das relatadas nas não conformidades de números 28-34 da Deliberação 092/2017 - CCSS (peça 3, p. 117-118) , do Confea e nas de números 33, 47 a 52 da Deliberação 093/2017 - CCSS (peça 6, p. 43-45) , do Confea.
Responsabilidade
21.	Em cumprimento ao Memorando-Circular Segecex 33/2014, examina-se a responsabilidade pelas irregularidades. O responsável é o Sr. Alcino Araujo Nascimento Filho, CPF: XXX.675.903-XX, que era Presidente do Crea-MA nos exercícios de 2013 e 2014, quando tais descumprimentos ocorreram. A sua conduta foi fundamental para a ocorrência das irregularidades transcritas nos parágrafos 10-11 da instrução de peça 8 e transcritos no parágrafo 13 da presente instrução, pois ele tinha em mãos a administração, o controle da Entidade. Tivesse ele agido com mais acurácia, mais cuidado com as normas, tais irregularidades não teriam ocorrido. E, ao não apresentar suas razões de justificativa, não elidiu o fundamento da impugnação, incidindo, assim, o disposto no parágrafo único do art. 43 da Lei 8.443/1992, o qual determina a aplicação ao responsável da multa prevista no inciso III do art. 58 dessa mesma Lei. 
PROPOSTA DE ENCAMINHAMENTO
22. 	Ante o exposto, submetem-se os autos à consideração superior, propondo-se:
	a) conhecer da presente representação, satisfeitos os requisitos de admissibilidade previstos no caput do art. 235 do Regimento Interno deste Tribunal, estendido às representações por força do parágrafo único do art. 237 desse mesmo Regimento;
b) considerar revel, para todos os efeitos, o Sr. Alcino Araujo Nascimento Filho, CPF: XXX.675.903-XX, dando-se prosseguimento ao processo, com fundamento no art. 12, § 3º, da Lei 8.443/1992;
c) aplicar ao Sr. Alcino Araujo Nascimento Filho, CPF: XXX.675.903-XX, Presidente do Crea-MA nos exercícios de 2013 e 2014, individualmente, a multa prevista no art. 58, III, da Lei 8.443/1992, fixando-lhe o prazo de 15 (quinze) dias, a contar da notificação, para que comprove perante o Tribunal (art. 214, inciso III, alínea 'a', do Regimento Interno/TCU) , o recolhimento da dívida ao Tesouro Nacional, atualizada monetariamente desde a data do acórdão que vier a ser proferido até a data do efetivo recolhimento, se for paga após o vencimento, na forma da legislação em vigor;
d) autorizar, desde logo, nos termos do art. 28, inciso II, da Lei 8.443/1992, a cobrança judicial da dívida caso não atendida a notificação;
e) dar ciência, com fundamento no art. 9º da Resolução - TCU 315/2020, ao Conselho Regional de Engenharia e Agronomia do Maranhão acerca das seguintes falhas:
e.1) extraídas da Deliberação 092/2017 da Comissão de Controle e Sustentabilidade do Sistema/CCSS do Confea, peça 3, p. 117-118:
não conformidade nº 09, foi verificado que as decisões das Câmaras Especializadas não são numeradas; 
não conformidade nº 17, verificou-se a falta de portaria delegando competência aos fiscais para emissão dos autos de infração, nos termos do art. 77 da Lei 5.194/1966; 
não conformidade nº 19, o Crea- MA apresentou déficit orçamentário no exercício 2013, no valor de R$ 628.750,38 (seiscentos e vinte e oito mil, setecentos e cinquenta reais e trinta e oito centavos) ;
não conformidade nº 20, o Crea-MA apresentou déficit financeiro no exercício 2013, no valor de R$ 2.612.582,10 (dois milhões, seiscentos e doze mil, quinhentos e oitenta e dois reais e dez centavos) ; 
não conformidade nº 28, foram verificados pagamentos de diárias com valores acima daqueles determinados nos normativos vigentes; 
não conformidades de nº 29 a 34, foram verificados: ausência de comprovante de presença em evento, ausência de comprovantes de deslocamento, quantidade de diárias incompatível com período do evento, ausência de informação sobre a missão, convite ou convocação bem como a duração do evento e pagamentos de diárias com valores não previstos em normativos; 
e.2) extraídas da Deliberação 093/2017 da Comissão de Controle e Sustentabilidade do Sistema/CCSS do Confea, peça 6, p. 43-45:
não conformidades nº 08 e 12, não foram localizadas as Atas das Sessões Plenárias dos dias 6 e 14 de novembro de 2014; 
não conformidade nº 21, verificou-se que houve déficit financeiro no ano de 2014 nas Inspetorias dos municípios de Presidente Dutra e Timon;
não conformidade nº 24, verificou-se a inadimplência de 52,1% dos profissionais e 54,4% das empresas, sendo que as cobranças em atraso já foram motivo de alerta em exercícios anteriores;
não conformidade nº 25, verificou-se que os registros e valores das ARTs encontram-se divergentes em relação àqueles lançados na contabilidade; 
não conformidade nº 27, foi constatado registro de pessoa jurídica efetivado sem tramitação na Câmara Especializada competente conforme estabelecido pela Lei 5.194/1966;
não conformidade nº 33, os gastos com diárias e passagens no exercício, num total de R$ 799.374,53 (setecentos e noventa e nove mil, trezentos e setenta e quatro reais e cinquenta e três centavos) são considerados elevados pois representaram um índice de 18,13% das despesas do grupo de 'Outras Despesas Correntes'; 
não conformidade nº 34, o Crea-MA apresentou déficit orçamentário no exercício 2014, no valor de R$ 1.935.322,60 (um milhão, novecentos e trinta e cinco mil, trezentos e vinte e dois reais e sessenta centavos) , estando em desacordo com o art. 4º da Lei de Responsabilidade Fiscal;
não conformidade nº 35, o Crea-MA apresentou déficit financeiro no exercício 2014, no valor de R$ 4.007.094,53 (quatro milhões, sete mil, noventa e quatro reais e cinquenta e três centavos) ;
não conformidade nº 36, não foi constatada a existência de ação planejada na condução da gestão, atendendo aos princípios básicos da gestão pública especialmente o art. 37, caput, da Constituição Federal, o art. 1º da Lei Complementar nº 101/2000, o art. 6º do Decreto-Lei nº 200/1967 e o art. 2° da Lei nº 4.320/1964;
não conformidade nº 43, verificou-se a falta de celebração de contrato em processo de compra direta contrariando a Lei nº 8.666/1993;
não conformidade nº 45, verificou-se que houve pagamento de notas fiscais sem amparo legal uma vez que não estava atestada sua liquidação, contrariando os arts. 62 e 63 da Lei nº 4.320/1964; 
não conformidade nº 46, foi constatado que não foi instaurado processo administrativo para apurar responsabilidades pelo desaparecimento de equipamentos adquiridos através das notas fiscais nº 701 e 715 de 12 de março e 4 de junho de 2014, respectivamente, emitidas pela empresa D.C. Monteiro -ME; 
não conformidade nº 47, foram verificados pagamentos de diárias com valores acima daqueles determinados nos normativos vigentes; · 
não conformidades de nº 48 a 52, foram verificados: ausência de comprovante de presença em evento, ausência de comprovantes de deslocamento, quantidade de diárias incompatível com período do evento, ausência de informação sobre a missão, convite ou convocação bem como a duração do evento e pagamentos de diárias com valores não previstos em normativos; 
não conformidade nº 57, verificou-se a falta de arquivos de registro de dados relativos às demandas da Ouvidoria, o que prejudica uma análise dos problemas com maior incidência, assim como a tramitação efetiva para retorno ao profissional que realizou a denúncia ou consulta;
não conformidade nº 58, verificou-se a falta de controle das atividades da administração em todos os níveis nos termos estabelecidos no art. 13 do Decreto-Lei nº 200/1967;
f) encaminhar cópia integral deste processo, inclusive desta instrução, e do que vier a ser decidido, ao Conselho Federal de Engenharia e Agronomia - Confea, a fim de que o Confea, ao exercer sua fiscalização primária, examine as questões apontadas neste processo, inclusive instaurando tomada de contas especial, caso seja necessário, encaminhando-se, também, cópia integral deste processo, inclusive desta instrução, ao Conselho Regional de Engenharia e Agronomia do Maranhão;
g) arquivar o presente processo, em cumprimento ao disposto no art. 250, inciso II, in fine, do Regimento Interno deste Tribunal."
	É o Relatório.

não há.

Não atuou.

REPRESENTAÇÃO. NÃO APROVAÇÃO DAS PRESTAÇÕES DE CONTAS DO CREA-MA PELO CONFEA, EXERCÍCIOS 2013 E 2014. AUDIÊNCIA. REVELIA. PROCEDÊNCIA. MULTA. CIÊNCIAS.

REPRESENTAÇÃO (REPR)

Secretaria de Controle Externo da Administração do Estado (SecexAdministração).

Em exame Representação autuada a partir de documentação encaminhada pelo Conselho Federal de Engenharia e Agronomia - Confea, noticiando a não aprovação das prestações de contas do Conselho Regional de Engenharia e Agronomia do Maranhão (Crea-MA) , relativas aos exercícios de 2013 e 2014.
Em relação a 2013, as seguintes não conformidades fundamentaram a Decisão PL-1337/2017 do Conselho Federal (peça 3, p. 124) :
2.1.  decisões das Câmaras Especializadas não são numeradas (não conformidade 09) ;
2.2.  falta de portaria delegando competência aos fiscais para emissão dos autos de infração (não conformidade 17) ;
2.3.  déficit orçamentário no valor de R$ 628.750,38 (não conformidade 19) ;
2.4.  déficit financeiro no valor de R$ 2.612.582,10 (não conformidade 20) ;
2.5.  contratação de empresa terceirizada para serviços contábeis sem licitação (não conformidade 21) ;
2.6.  pagamentos de diárias com valores acima dos determinados nos normativos vigentes (não conformidade 28) ;
2.7.  ausência de comprovante de presença em evento; ausência de comprovantes de deslocamento; quantidade de diárias incompatíveis com período do evento; ausência de informação sobre a missão, convite ou convocação bem como a duração do evento; e pagamentos de diárias com valores não previstos em normativos (não conformidades de 29 a 34) .
Em 2014, a Decisão PL-1338/2017 se amparou nas seguintes não conformidades (peça 6, p. 48) :
3.1.  não foram localizadas as Atas das Sessões Plenárias dos dias 6 e 14 de novembro de 2014 (não conformidades 08 e 12) ;
3.2.  déficit financeiro nas Inspetorias dos Municípios de Presidente Dutra e Timon (não conformidade 21) ;
3.3.  inadimplência de 52,1% dos profissionais e 54,4% das empresas, sendo que as cobranças em atraso já foram motivo de alerta em exercícios anteriores (não conformidade 24) ;
3.4.  registros e valores das ARTs encontram-se divergentes em relação àqueles lançados na contabilidade (não conformidade 25) ;
3.5.  registro de pessoa jurídica efetivado sem tramitação na Câmara Especializada competente (não conformidade 27) ;
3.6.  gastos com diárias e passagens, no total de R$ 799.374,53 considerados elevados, pois representaram 18,13% das despesas do grupo de "Outras Despesas Correntes" (não conformidade 33) ;
3.7.  déficit orçamentário no valor de R$ 1.935.322,60 (não conformidade 34) ;
3.8.  déficit financeiro no valor de R$ 4.007.094,53 (não conformidade 35) ;
3.9.  não foi constatada a existência de ação planejada na condução da gestão (não conformidade 36) ;
3.10. contratação de pessoal autônomo para realização de serviços administrativos sem observância do art. 37, inciso II, V e IX e parágrafo 2º, da Constituição Federal (não conformidade 39) ;
3.11. aquisição de equipamentos sem realização de processo licitatório, sem a celebração do contrato e determinação do responsável pelo contrato (não conformidade 42) ;
3.12. falta de celebração de contrato em processo de compra direta (não conformidade 43) ;
3.13. falta de designação de fiscal de contrato em processo de compra direta (não conformidade 44) ;
3.14. pagamento de notas fiscais sem amparo legal uma vez que não estava atestada sua liquidação (não conformidade 45) ;
3.15. não foi instaurado processo administrativo para apurar responsabilidades pelo desaparecimento de equipamentos (não conformidade 46) ;
3.16. pagamentos de diárias com valores acima dos determinados nos normativos vigentes (não conformidade 47) ;
3.17. ausência de comprovante de presença em evento; ausência de comprovantes de deslocamento; quantidade de diárias incompatíveis com período do evento; ausência de informação sobre a missão, convite ou convocação, bem como a duração do evento; e pagamentos de diárias com valores não previstos em normativos (não conformidades de 48 a 52) ;
3.18. falta de arquivos de registro de dados relativos às demandas da Ouvidoria (não conformidade 57) ;
3.19. falta de controle das atividades da administração em todos os níveis (não conformidade 58) .
No âmbito desta Corte, para a unidade técnica, do rol de irregularidades/falhas apontadas, três delas atendiam ao requisito da relevância, o que autorizou o seguimento do processo, conforme disposto no inciso II do art. 106 da Resolução - TCU 259/2014, e item 24 do Anexo à Portaria-Segecex nº 12/2016.
 Diante disso, promoveu-se a audiência do Sr. Alcino Araújo Nascimento Filho, Presidente do Crea-MA nos exercícios de 2013 e 2014, para apresentação de razões de justificativa pelas seguintes ocorrências (peça 8) :
"irregularidades ocorridas no exercício de 2013:
b.1) contratação pelo Regional de empresa terceirizada para serviços contábeis sem licitação, infringindo o art. 2º da Lei 8.666/1993 - não conformidade nº 21, peça 3, p. 117, numerada pelo Confea como fl. 248; ·
irregularidades ocorridas no exercício de 2014:
b.2) contratação de pessoal autônomo para realização de serviços administrativos sem observância do art. 37, inciso II, V e IX e parágrafo 2°, da Constituição Federal - não conformidade nº 39, peça 6, p. 44, numerada pelo Confea como fl. 222;
b.3) aquisição de equipamentos sem realização de processo licitatório e consequentemente sem a celebração de termo de contrato e a determinação do responsável pelo contrato, contrariando os arts. 2º, 62 e 67 da Lei nº 8.666/1993 - não conformidade nº 42, peça 6, p. 44, numerada pelo Confea como fl. 222."
O responsável, após uma série de pedidos de prorrogação de prazo, não atendeu a notificação.
Configurada a revelia, a SecexAdministração propõe aplicar ao ex-presidente do Conselho Regional a multa estabelecida no art. 58, inciso III, da Lei 8.443/1992, por "ato de gestão ilegítimo ou antieconômico de que resulte injustificado dano ao Erário", bem como dar ciência ao Crea-MA das falhas apontadas pelo Confea (peça 32) . 
Anuo ao encaminhamento sugerido, de modo que incorporo a análise promovida às minhas razões de decidir.
Observo que, embora regularmente notificado e dilatado o prazo para manifestação, o Sr. Alcino Araújo Nascimento Filho não apresentou razões de justificativa, devendo ser considerado revel, para todos os efeitos, dando-se prosseguimento ao processo, com fundamento no art. 12, §3º, da Lei 8.443/1992.
A propósito, registro que a audiência foi recebida em 23/9/2019 (peça 12) e o responsável apresentou sete solicitações de prorrogação de prazo (peças 11, 16-18, 20, 23 e 25) , alegando em essência dificuldades na obtenção de documentos junto ao Crea-MA e ao Confea.
Após a unidade técnica conceder noventa dias (peças 15 e 19) , autorizei, excepcionalmente, a prorrogação para atendimento à audiência por mais sessenta dias improrrogáveis, a contar do término do prazo antes concedido, em homenagem aos princípios do contraditório e da ampla defesa (peça 22) . 
Findo tal período, indeferi o requerimento de nova prorrogação, levando-se em conta o princípio da duração razoável do processo e considerando que esta Corte já aguardou por mais de 240 dias a apresentação das razões de justificativa, manifestando-me nos seguintes termos (peça 27) :
"6.	 Assim, passados mais de oito meses desde a ciência da audiência, entendo que não se revela razoável autorizar nova prorrogação de prazo.
7.	Além do excessivo período já transcorrido, observo que o responsável obteve cópia integral dos presentes autos (peça 14) e, portanto, das peças 1 a 6, que subsidiaram a audiência, nas quais constam cópias dos processos instaurados no âmbito do Confea (1045/2014 e 3155/2015) , incluindo as Decisões Plenária PL-1337/2017 e 1338/2017, que não aprovaram as prestações de contas do Crea-MA relativas aos exercícios de 2013 e 2014, respectivamente.
8.	Ademais, neste momento processual, ressalto que o Sr. Alcino Araújo Nascimento Filho foi instado a apresentar razões de justificativa apenas quanto à contratação de empresa terceirizada para serviços contábeis sem licitação (exercício de 2013) ; bem como quanto à contratação de pessoal autônomo para realização de serviços administrativos sem observância do art. 37, inciso II, V e IX e parágrafo 2°, da Constituição Federal e à aquisição de equipamentos sem realização de processo licitatório e consequentemente sem a celebração de termo de contrato (exercício 2014) .
9.	Entendo, portanto, que, em princípio, a alegada não disponibilização da documentação não prejudica a manifestação do responsável, especialmente considerando o acesso à integralidade dos presentes autos."
Destaco que as irregularidades objeto da audiência estão adequadamente descritas nos Relatórios Preliminares de Auditoria emitidos pelo Confea (peça 3, pp. 87-88; peça 6, pp. 8-22, e 24-25) .
Não tendo aproveitado as oportunidades concedidas para sanar as falhas que conduziram a não aprovação da prestação de contas do Crea-MA, relativas aos exercícios de 2013 e 2014, pondero por aplicar ao responsável a multa prevista no art. 58, inciso II, da Lei 8.443/1992, em decorrência de "ato praticado com grave infração à norma legal ou regulamentar de natureza contábil, financeira, orçamentária, operacional e patrimonial".
Ressalto ainda as irregularidades constatadas pelo Conselho Federal nos exercícios de 2013 (não conformidades 28 a 34) e de 2014 (não conformidades 33, 47 a 52) que podem implicar débito: pagamentos de diárias com valores acima do previsto nos normativos vigentes; ausência de comprovante de presença em evento; ausência de comprovantes de deslocamento; quantidade de diárias incompatíveis com período do evento; ausência de informação sobre a missão, convite ou convocação, bem como a duração do evento; pagamentos de diárias com valor não previsto em normativo; e gastos com diárias e passagens elevados (peça 3, pp. 99-103; peça 6, pp. 4, 25-29) .
Conforme mencionado pela unidade técnica, não há informação acerca da adoção de medidas administrativas necessárias ao ressarcimento. De acordo com as Decisões PL-1337/2017 (peça 3, p. 124) e PL 1338/2017 (peça 6, p. 48) , foi apenas determinado que a Auditoria do Confea tome as providências subsequentes. 
A proposta da unidade técnica é de encaminhar cópia integral do processo, a fim de que o Confea, ao exercer sua função fiscalização primária, examine as questões apontadas, inclusive instaurando tomada de contas especial, se necessário.
Nesse caso, entendo suficiente dar ciência desta deliberação ao Conselho Federal, uma vez que o relatório contém a íntegra da instrução e que o presente processo é composto essencialmente de cópias dos processos encaminhados pelo próprio Confea (peças 1 a 6) e, portanto, de seu conhecimento, não tendo sido acrescidos novos documentos que possam subsidiar a sua atuação.
Por fim, quanto às demais irregularidades noticiadas, acolho a sugestão da SecexAdministração de apenas dar ciência ao Crea-MA, de modo a evitar a repetição das ocorrências.
	Ante o exposto, manifesto-me por que o Tribunal aprove o Acórdão que ora submeto à deliberação deste Colegiado.
TCU, Sala das Sessões, em 28 de setembro de 2021.
AUGUSTO SHERMAN CAVALCANTI 
Relator